臺灣高等法院刑事判決
110年度上訴字第3542號
上  訴  人  
即  被  告  陳品諺


            陳○勲


共      同
選任辯護人  陳詩文律師
            林羿樺律師
            劉宜昇律師
上列上訴人等因妨害自由等案件，不服臺灣新竹地方法院110年
度訴字第209號，中華民國110年10月14日第一審判決（起訴案號
：臺灣新竹地方檢察署109年度偵字第5249號），提起上訴，本
院判決如下：
    主  文
原判決關於陳品諺、陳○勲有罪部分撤銷。
陳品諺共同成年人故意對少年犯剝奪他人行動自由罪，處有期徒
刑伍月，緩刑貳年。
陳○勲共同成年人故意對少年犯剝奪他人行動自由罪，累犯，處
有期徒刑伍月。
    事  實
一、陳品諺、陳○勲均為成年人，陳品諺與未滿18歲之張○忠（民
    國91年5月生，姓名詳卷）的父親張○瑋有債務糾紛，因找不
    到張○瑋，竟與陳○勲、真實姓名年籍均不詳之2名成年男子
    （下稱2名不詳男子）共同基於以非法方法剝奪人行動自由
    之犯意聯絡，謀議強押張○忠以詢問其父張○瑋下落，由陳品
    諺於108年11月29日22時53分許起至同日23時13分許止，以
    其持用之門號0000000000號行動電話與持用門號0000000000
    號之陳○勲聯繫駕車接應事宜，並於同日23時20分許，告知
    張○忠已在新竹市東區經國路1段409巷內、陳品諺所駕駛之
    大貨車上卸貨，陳○勲即駕駛車牌號碼000-0000號自用小客
    車搭載2名不詳男子駛近，由2名不詳男子下車，其中1名男
    子旋將張○忠強拉下大貨車，另1名男子則亮刀，2名不詳男
    子一同將張○忠帶往陳○勲所駕駛之上開汽車旁，以徒手或持
    棒球棍毆打張○忠，致其受有頭部挫傷併輕微腦震盪、下唇
    擦傷、胸部挫傷等傷害（張○忠於原審撤回傷害告訴，經原
    審就傷害部分不另為不受理之諭知），復將張○忠強押上陳○
    勲所駕駛之上開汽車後座中央限制其行動自由，並亮刀向其
    恫稱：「如果不講出家裡地址要砍斷雙腳」等語，致其心生
    畏懼，如實說出住家地址，嗣於翌（30）日0時許，陳○勲駕
    駛上開汽車搭載張○忠、2名不詳男子抵達新竹縣○○鎮張○瑋
    住處後，其等為防止張○瑋住處門口之監視器錄影蒐證，其
    中1名不詳男子即徒手毀損該監視器鏡頭（毀損部分未據告
    訴），另1名不詳男子則喝令張○忠下車偕同前往其住處2樓
    ，見張○瑋願與其等離去，即將少年張○忠釋放。
二、案經少年張○忠訴由新竹市警察局第二分局報告臺灣新竹地
    方檢察署檢察官偵查起訴。　　
    理  由
壹、程序部分：
一、本院審理範圍：
  ㈠按刑事訴訟法第348條於110年6月16日修正，同年月18日施行
    ，修正施行前該條規定「上訴得對於判決之一部為之（第1
    項）；未聲明為一部者，視為全部上訴。對於判決之一部上
    訴者，其有關係之部分，視為亦已上訴（第2項）」，修正
    施行後規定「上訴得對於判決之一部為之（第1項）。對於
    判決之一部上訴者，其有關係之部分，視為亦已上訴。但有
    關係之部分為無罪、免訴或不受理者，不在此限（第2項）
    。上訴得明示僅就判決之刑、沒收或保安處分一部為之（第
    3項）」，同日修正施行之刑事訴訟法施行法第7條之13則規
    定「中華民國110年5月31日修正通過之刑事訴訟法施行前，
    已繫屬於各級法院之案件，於施行後仍適用修正前刑事訴訟
    法第348條規定；已終結或已繫屬於各級法院而未終結之案
    件，於施行後提起再審或非常上訴者，亦同」。本件被告陳
    品諺、陳○勲經原審判決後提起上訴，於110年12月3日繫屬
    本院，有臺灣新竹地方法院110年12月1日新院嶽刑日110訴2
    09字第37774號函在卷可參（見本院卷第3頁），自應適用修
    正後之刑事訴訟法第348條。
　㈡查原判決就被告等被訴傷害部分，不另為不受理之諭知（見
    原判決第27頁），而本案僅被告等提起上訴，依刑事訴訟法
    第348條第2項但書規定，原判決關於不另為不受理諭知部分
    ，自非本院審理範圍，合先敘明。
二、證據能力部分：　　
  ㈠按被告以外之人於審判外之言詞或書面陳述，除法律有規定
    者外，不得作為證據；又被告以外之人於審判外之陳述，雖
    不符合同法第159條之1至第159條之4之規定，但經當事人於
    審判程序同意作為證據，法院審酌該言詞陳述或書面陳述作
    成時之情況，認為適當者，亦得為證據。當事人、代理人或
    辯護人於法院調查證據時，知有第159條第1項不得為證據之
    情形，而未於言詞辯論終結前聲明異議者，視為有前項之同
    意，刑事訴訟法第159條第1項及第159條之5分別定有明文。
    查當事人、辯護人對本判決所引用之被告以外之人於審判外
    之陳述均未爭執證據能力（見本院卷第103至104頁），迄言
    詞辯論終結前，亦未聲明異議，本院審酌該證據作成時並無
    違法及證明力明顯過低之瑕疵等情況，均認為適當，故有證
    據能力。
  ㈡至於本判決所引用之非供述證據部分，非公務員違背法定程
    序所取得，當事人亦均未爭執證據能力，依刑事訴訟法第15
    8條之4反面解釋，均具證據能力。
貳、實體事項：
一、認定犯罪事實所憑之證據及理由
    上開事實，業據被告陳品諺、陳○勲於本院均坦認不諱（見
    本院卷第102、172頁），並據證人即告訴人張○忠於警詢、
    偵查及原審證述明確（見偵卷第9至10、101至103頁，原審
    卷第161至179頁），而告訴人之父張○瑋與被告陳品諺間有
    債務糾紛乙節，亦據證人陳振宏於警詢中證述在卷（見偵卷
    第11至12頁），復有警員賴昱宏109年3月30日偵查報告、告
    訴人受傷之診斷證明書、車牌號碼000-0000號之車輛查詢清
    單報表、被告陳品諺所持用門號0000000000號之雙向通聯紀
    錄及陳○勲所持用門號0000000000號之雙向通聯紀錄各1份在
    卷可稽（見偵卷第4、19、20、60、68至73頁），足認被告
    等任意性之自白核與事實相符，應堪採信。本案事證明確，
    被告等犯行，洵堪認定，應依法論科。
二、論罪
  ㈠被告等行為後，刑法第302條第1項業於108年12月25日修正公
    布，並於同年月27日生效施行，因修正後之規定僅將法定刑
    中之罰金按修正前應適用之刑法施行法第1條之1第2項前段
    規定之倍數，予以調整換算明定其數額（即原定銀元3百元
    提高為30倍等於新臺幣9千元），而無涉科刑規範之變更，
    即不生新舊法比較之問題，應依一般法律適用原則，適用裁
    判時法即修正後規定。
　㈡按刑法第302條之剝奪他人行動自由罪，原包括私行拘禁及以
    其他非法方法剝奪人之行動自由而言，所謂非法方法，當包
    括強暴、脅迫等情事在內，縱行為人所為，合於刑法第305
    條恐嚇危害安全之情形，仍應視為剝奪行動自由之部分行為
    ，同此法理，倘行為人透過對被害人實施傷害（即強暴手段
    ）或恐嚇之方式，遂行其妨害自由之目的，其行為縱合於刑
    法第304條強制罪、第305條恐嚇危害安全罪、刑法第277條
    傷害罪之構成要件，仍應一併視為行為人以非法方法剝奪人
    行動自由之部分行為。是被告等與2名不詳男子以共同將告
    訴人強拉下貨車，進而毆打告訴人成傷，再將告訴人強押上
    車剝奪其行動自由，並以前揭言語恐嚇告訴人，使之行報明
    家中地址等無義務之事，雖有合於傷害罪、強制罪及恐嚇罪
    之構成要件，惟揆諸前揭說明，仍應視為被告等共同剝奪告
    訴人行動自由之部分行為，均不另論罪。公訴意旨認被告等
    尚涉犯刑法第277條第1項傷害罪嫌及同法第305條恐嚇罪嫌
    云云，容有誤會。
　㈢查被告等於本案行為時，均係年滿20歲之成年人，而告訴人
    為91年5月生，於案發時年僅17歲，有其個人戶籍資料（完
    整姓名）查詢結果1份可佐（見偵卷第30頁），是被告等係
    成年人故意對少年之告訴人為本案剝奪行動自由犯行，核被
    告等所為，係均犯兒童及少年福利與權益保障法第112條第1
    項前段、刑法第302條第1項之成年人故意對少年犯剝奪他人
    行動自由罪，並均依兒童及少年福利及權益保障法第112條
    第1項前段規定加重其刑。
　㈣又按家庭暴力，指家庭成員間實施實施身體、精神或經濟上
    之騷擾、控制、脅迫或其他不法侵害之行為；而家庭暴力罪
    ，係指家庭成員間故意實施家庭暴力行為而成立其他法律所
    規定之犯罪，家庭暴力防治法第2條第1款、第2款定有明文
    。查被告陳○勲為告訴人之母的前夫，業據被告陳○勲供述在
    卷（見原審卷第200至205頁），是被告陳○勲與告訴人曾為
    二親等之姻戚關係，與告訴人間具有家庭暴力防治法第3條
    第3款所稱家庭成員關係，故被告陳○勲對告訴人為本案犯行
    ，當屬於家庭成員間實施精神上、身體上不法侵害之行為，
    該當家庭暴力防治法所稱之家庭暴力罪，惟因家庭暴力防治
    法之上開條文並無罰則規定，仍應依兒童及少年福利與權益
    保障法第112條第1項前段、刑法第302條第1項剝奪行動自由
    罪之規定予以論處。起訴書雖漏未提及本案被告陳○勲所為
    係屬家庭暴力罪，惟業經原審檢察官當庭補充（見原審卷第
    161頁），附此敘明。
　㈤被告等與上開2名不詳男子間，有犯意聯絡及行為分擔，應論
    以共同正犯。
　㈥被告陳○勲前於①97年間因放火燒毀建築物案件，經臺灣嘉義
    地方法院以97年度訴字第1034號判決判處有期徒刑8年，被
    告陳○勲不服提起上訴，復撤回上訴而確定；②於96年間因偽
    造文書案件，經臺灣雲林地方法院以97年度六簡字第265號
    判決判處3月確定；③於98年間因偽造文書案件，經臺灣臺南
    地方法院以99年度訴字第58號判決判處有期徒刑4月，減為
    有期徒刑2月確定，嗣經同法院以99年度聲字第1583號裁定
    更定其刑為有期徒刑6月，減為有期徒刑3月確定；上開②、③
    案件所宣告之刑，復經臺灣臺南地方法院以104年度聲字第2
    347號裁定定應執行有期徒刑5月確定；④於104年間因酒後駕
    車之公共危險案件，經臺灣新竹地方法院以104年審交簡字
    第417號判決判處有期徒刑2月確定；⑤於104年間因酒後駕車
    之公共危險案件，經臺灣新竹地方法院以104年審交簡字第5
    43號判決判處有期徒刑3月確定；上開④、⑤案件所宣告之刑
    嗣經臺灣新竹地方法院以105年度聲字第61號裁定定應執行
    有期徒刑5月確定；被告陳○勲先入監接續執行前揭①至③案件
    所宣告之有期徒刑8年及應執行有期徒刑5月，於103年11月7
    日縮短刑期假釋出監，惟之後因假釋經撤銷，再度入監執行
    所餘殘刑2年2月20日，於107年8月26日執行完畢，又接續執
    行④至⑤案件之應執行有期徒刑5月，甫於107年10月1日執行
    完畢等情，有本院被告前案紀錄表1份在卷可參，其受有期
    徒刑之執行完畢後，於5年內故意再犯本案有期徒刑以上之
    罪，為累犯，參酌司法院大法官釋字第775號解釋意旨，衡
    以被告陳○勲先前執行完畢之案件雖與本案罪名不同，惟其
    經長時間入監服刑，未能戒慎其行，反於執行完畢後未及1
    年再犯本案，足見其刑罰感應力薄弱，且依累犯規定加重其
    最低本刑，亦不生所受的刑罰超過其所應負擔罪責的情形，
    故應依刑法第47條第1項累犯規定加重其刑，並依法遞加重
    之。
　三、撤銷改判之理由：
　㈠原審認被告等犯行事證明確，予以論罪科刑，固非無見。惟
    被告等於上訴後，再與告訴人達成和解，並各賠償告訴人新
    臺幣（下同）6千元，並抵銷告訴人之父張○瑋前積欠被告陳
    品諺及其父陳振宏有關預支薪資等8萬元之債務，有和解書
    及和解書㈡各1份在卷可參（見本院卷第153至156頁），原審
    未及審酌此情，容有未恰。是被告等以其等已與告訴人達成
    和解並為賠償，原審量刑過重為由，提起上訴，為有理由，
    本院自應予以撤銷改判之。　
　㈡爰以行為人責任為基礎，審酌被告陳品諺、陳○勲分別為告訴
    人之雇主、前同事兼二親等姻親關係，被告陳品諺為使告訴
    人之父張○瑋出面處理債務，竟共同與被告陳○勲、2名不詳
    男子在公開之大菜市場內，由2名不詳男子將斯時為少年之
    告訴人強拉下車、毆打成傷，並恐嚇告訴人及押往告訴人住
    處，造成告訴人身心莫大恐懼之危害，及被告等素行、犯罪
    之動機、目的、手段、分工情形，暨於本院均坦承犯行，並
    與告訴人和解及賠償之犯後態度，兼衡被告等自述之智識程
    度、家庭生活及經濟狀況等一切情狀，各量處如主文第二、
    三項所示之刑。
　㈢末查，被告陳品諺未曾因故意犯罪受有期徒刑以上刑之宣告
    ，有本院被告前案紀錄表在卷可憑，其因一時失慮，致罹刑
    章，業已與告訴人達成和解並賠償，已如前述，本院認其經
    此偵審程序及刑之宣告後，應能知所警惕，而無再犯之虞，
    因認其所宣告之刑以暫不執行為適當，爰依刑法第74條第1
    項第1款之規定，諭知緩刑2年，以啟自新。 
　㈣至被告陳○勲雖請求宣告緩刑云云，然其有前開犯罪科刑紀錄
    ，已不符合刑法第74條第1項所規定之緩刑要件，依法不得
    宣告緩刑，併予敘明。　　
據上論斷，應依刑事訴訟法第369條第1項前段、第364條、第299
條第1項前段，判決如主文。
本案經檢察官陳興男提起公訴，檢察官卓俊吉到庭執行職務。
中　　華　　民　　國　　111 　年　　3 　　月　　24　　日
                     刑事第二庭 審判長法　官 遲中慧
                                      法　官 邱筱涵
                                      法　官 李世華
以上正本證明與原本無異。
如不服本判決，應於收受送達後20日內向本院提出上訴書狀，其
未敘述上訴之理由者並得於提起上訴後20日內向本院補提理由書
（均須按他造當事人之人數附繕本）「切勿逕送上級法院」。
                                      書記官 莊佳鈴
中　　華　　民　　國　　111 　年　　3 　　月　　24　　日
附錄：本案論罪科刑法條全文　　　　　　　　　　　　　　　
中華民國刑法第302條
私行拘禁或以其他非法方法，剝奪人之行動自由者，處5年以下
有期徒刑、拘役或9千元以下罰金。
因而致人於死者，處無期徒刑或7年以上有期徒刑；致重傷者，
處3年以上10年以下有期徒刑。
第1項之未遂犯罰之。
兒童及少年福利與權益保障法第112條
成年人教唆、幫助或利用兒童及少年犯罪或與之共同實施犯罪或
故意對其犯罪者，加重其刑至二分之一。但各該罪就被害人係兒
童及少年已定有特別處罰規定者，從其規定。
對於兒童及少年犯罪者，主管機關得獨立告訴。